【裁判字號】    89,自,610
【裁判日期】    920211
【裁判案由】    偽造文書
【裁判全文】
臺灣臺北地方法院刑事判決                          八十九年度自字第六一號
    自  訴  人  丙○○  住台北市○○街七十巷十七號三樓
    被      告  乙○○  男  五.
    選任辯護人  郭鑫生律師
右列被告因偽造文書案件，經自訴人提起自訴，本院判決如左：
    主  文
乙○○無罪。
    理  由
一、自訴及追加自訴意旨詳如附件刑事自訴狀及補充理由狀影本所載，因認被告乙○
    ○涉犯刑法第二百十五條之業務登載不實文書罪嫌。
二、按犯罪事實應依證據認定之，無證據不得推定其犯罪事實；不能證明被告犯罪者
    ，應諭知無罪之判決，刑事訴訟法第一百五十四條、第三百零一條第一項分別定
    有明文。而所謂認定犯罪事實之證據，係指足以認定被告確有犯罪行為之積極證
    據而言，如未發現相當證據，或證據不足以證明，自不能以推測或擬制之方法，
    以為裁判基礎；又自訴人之指訴，係以使被告受刑事訴追為目的，是其陳述是否
    與事實相符，仍應調查其他事實以資審認，始得為不利被告之認定（最高法院四
    十年台上字第八六號、五十二年台上字第一三○○號判例參照）。
三、本件自訴人丙○○認被告乙○○涉有偽造文書罪嫌，無非係以其指訴：（一）被
    告於另案被訴業務過失致死案件（本院案號：八十八年自字第一０七一號）審理
    時，始終認定自訴人之母何雪卿係「植物人」，惟自訴人之母當時除因感冒咳嗽
    精神狀態稍差外，餘與正常人無異，被告顯未親自診察病患，仍將病患病情登載
    於病歷資料，而有業務登載不實之情事；（二）又被告於八十七年二月八日所提
    供自訴人之母何雪卿之病歷摘要中記載「OPD on 86-12-31 & 87-1-3」，意即自
    訴人該二日診療病人，惟該病歷摘要共有五次診療紀錄，被告只承認看診四次，
    是八十六年十二月三十一日之病歷記載顯有不實；（三）再被告明知自訴人之母
    何雪卿已於八十七年一月十三日過世，無法對其母診察，仍於自訴人至秀傳醫院
    申請其母病歷摘要時，虛列「診察費」之不實項目於醫療費用收據上，向自訴人
    收取費用云云；並提出上開病歷摘要、醫療費用收據、死亡證明書、財團法人中
    華民國消費者文教基金會函等件影本各一份，為其主要論據。
四、訊據被告乙○○堅決否認有何偽造文書之犯行，辯稱：其於另案庭訊時並未認定
    何雪卿係植物人，且均對何雪卿親自看診後始登載於病歷表上，其所記載之病歷
    資料並未提及何雪卿是植物人；前揭八十七年二月八日之病歷摘要上所載「OPD
    」係門診之簡寫，該病歷摘要是歷次門診的簡單紀錄，不是只有摘錄其看診之門
    診；又其係醫師，只負責診療，申請病歷摘要需收取診察費，係根據醫院規定收
    取等語。
五、經查：
  (一)被告於另案被訴業務過失致死案件（本院案號：八十八年自字第一０七一號）審
    理時，並未認定自訴人之母何雪卿係「植物人」等情，業據其供明在卷，且本院
    調取該審理卷宗，遍查全卷，被告並無任何「何雪卿係植物人」之相關陳述，其
    更於八十九年二月十八日庭訊時陳稱：從以往所有病歷上無法判斷（何雪卿）是
    否為植物人等語（見本院八十八年自字第一０七一號卷第五十五頁背面），故自
    訴人指訴被告於該案審理時始終認定自訴人之母何雪卿係「植物人」云云，顯有
    誤會。又被告於秀傳醫院擔任內科醫師，曾於八十七年一月三日、同年月五日、
    同年月八日、同年月十一日為何雪卿看診，並將看診情形登載於病歷表上，除記
    載病患不舒服之症狀外，並未認定何雪卿係植物人而予以登載等情，亦據被告陳
    明在卷，且有何雪卿之秀傳醫院病歷資料及被告提出之中譯本影本各一份附卷可
    稽，堪信為真實；自訴人雖以被告於另案審理時，始終認定何雪卿係「植物人」
    ，以推斷被告未親自診察何雪卿，仍將何雪卿之病情登載於病歷資料，而有業務
    登載不實之情事云云，然被告並未於另案認定何雪卿係植物人，已如前述，上開
    被告看診之病歷資料又無何雪卿係植物人之相關記載，自訴人復未提出被告確有
    未親自診察即登載上開病歷資料之相關證據以供調查，是尚難以自訴人主觀之推
    測，而認被告有何於病歷資料登載不實之情事。
  (二)又自訴人雖以前揭八十七年二月八日何雪卿之病歷摘要中記載「OPD on
    86-12-31」之意思係自訴人於該日診療病人，與原病歷資料不符，而認自訴人有
    偽造文書。惟何雪卿於八十六年十二月三十一日係於秀傳醫院耳鼻喉科門診就診
    ，且由甲○○醫師診察，並填寫病歷資料，於末簽英文縮寫「TFCHIU」等情，業
    據證人甲○○於本院審理時陳明在卷，且有原病歷資料附卷足憑，足見被告並未
    偽造該次病歷記載；而病歷摘要乃醫師察看病患先前之就診病歷後，依據原病歷
    之記載為整理、摘要填寫，「OPD」僅係門診之縮寫，亦據被告及證人甲○○陳
    明在卷，是被告僅將八十六年十二月三十一日甲○○醫師看診之門診紀錄摘錄於
    病歷摘要，於該病歷摘要並未表示係其看診，尚難認其就病歷摘要有何登載不實
    之情事。
  (三)又自訴人之母何雪卿於八十七年一月十三日去世乙節，有死亡證明書影本一紙在
    卷可參，而自訴人自承申請何雪卿之病歷摘要之日期係於八十七年一月底；然申
    請病歷摘要者，依通常情形，醫院因一般之行政需先掛號派員找取存放之病歷，
    後請醫師察看原病歷後，依據確實情形為整理、摘要填寫，再以書類方式表現、
    蓋印等，自經「掛號」、「診察」、「開立證明書」等階段，醫院基於上開確信
    ，自得收取「掛號」、「診察」、「證明書」等費用，而被告所屬醫院就此收取
    「診察費二百二十元」之費用，並無何巧立名目，且被告所屬醫院亦依此收取收
    據上所載之費用，並無不符，自訴人徒憑收據內之記載，遽指被告有業務登載不
    實犯行，殊無足採。
  (四)此外，復查無其他積極證據足認被告有何自訴人所指之偽造文書犯行，無從以自
    訴人之推測、指訴遽入被告於罪，既不能證明被告犯罪，自應為無罪之諭知。
據上論斷，應依刑事訴訟法第三百四十三條、第三百零一條第一項，判決如主文。
中      華      民      國    九十二    年      二      月     十一     日
                                    臺灣臺北地方法院刑事第七庭
                                        法  官  蕭  清  清
右正本證明與原本無異。
如不服本判決，應於判決送達後十日內，向本院提出上訴狀。
                                        書記官  劉  麗  英
中      華      民      國    九十二    年      二      月     十三     日


司法院資訊處製作；財團法人民間司法改革基金會備份。
